臺灣高等法院民事判決
108年度上字第1413號
上  訴  人  張懷綺
訴訟代理人  陳鴻基律師
            吳東霖律師
被 上訴 人  許慶松
訴訟代理人  胡昇寶律師
上列當事人間請求返還不當得利等事件，上訴人對於中華民國10
8年8月30日臺灣桃園地方法院108年度訴字第670號第一審判決提
起上訴，本院於109年4月7日言詞辯論終結，判決如下：
    主      文
上訴駁回。
第二審訴訟費用由上訴人負擔。
    事實及理由
被上訴人於原審起訴及本院主張：兩造於民國（下同）103年7
  月21日結婚，上訴人於婚後未外出工作，兩造家庭所需費用，
  均由伊負擔，伊將於桃園市大園區農會（下稱大園農會）開設
  之第000000000號帳戶（下稱系爭農會帳戶），及於中華郵政
  股份有限公司大園郵局（下稱大園郵局）開設之第0000000000
  0000號帳戶（下稱系爭郵局帳戶，與系爭農會帳戶合稱系爭帳
  戶）等帳戶之存摺、提款卡與印章全數交予上訴人，每月工作
  所得約新臺幣（下同）4、5萬元現金亦交予上訴人。上訴人於
  執有系爭帳戶之存摺、提款卡與印章期間，自103年11月間起
  至106年3月間止，陸續自系爭農會帳戶內提領186萬8,000元，
  用以支付家庭生活費用。然上訴人未經伊同意，先於105年11
  月2日至大園郵局，臨櫃將伊之100萬元定期存款辦理解約，轉
  入系爭郵局帳戶後，再自系爭郵局帳戶內提領100萬元，存入
  上訴人於大園農會開設之第000000000號帳戶（下稱上訴人大
  園農會帳戶），辦理定期存款；上訴人復於105年12月29日至
  大園農會，臨櫃自系爭農會帳戶內提領20萬元、130萬元，並
  於同日將130萬元存入上訴人大園農會帳戶，於106年1月23日
  將該筆130萬元轉為定期存款。上開情事直至伊於106年4月間
  因有資金之需求，而向上訴人索取系爭帳戶存摺，始知上情，
  經伊質問上訴人，上訴人均推拖其詞，繼之於106年10月攜同
  長女離家，音訊全無，嗣兩造於106年12月6日經法院調解離婚
  ，於107年1月10日為離婚登記。上訴人未經伊同意，且無法律
  上原因，擅自領取系爭郵局帳戶內之100萬元，與系爭農會帳
  戶中之20萬元、130萬元，合計250萬元之款項（下稱系爭款項
  ），造成伊受有損害，爰依民法第184條第1項、第179條之規
  定提起本件訴訟，就前開請求權基礎請求擇一判決等語，並聲
  明：㈠上訴人應給付被上訴人250萬元，及自起訴狀繕本送達翌
  日起至清償日止，按週年利率5%計算之利息；㈡願供擔保，請
  准宣告假執行。 
上訴人則以：被上訴人分別於106年3月、4月知悉伊提領系爭帳戶存款，被上訴人卻待伊離家後之106年11月27日始對伊提出刑事告訴，衡諸常情，若真屬盜領，則被上訴人應於發現之第一時間立刻處理，而非待伊離家後方提出告訴，顯見伊之提領屬於一般夫妻關係中經被上訴人同意之行為，而伊自系爭帳戶所提領之系爭款項，其中20萬元為家庭生活費用及贈與性質，另100萬元及130萬元則係贈與。且按實務見解，若不當得利之主張人主張受益人為盜領，則應就盜領之事實先負舉證之責，原審將該舉證責任歸於伊而判決伊敗訴，自有違誤等語，資為抗辯。
原審就被上訴人之請求，判決被上訴人全部勝訴，上訴人不服
  ，提起上訴，並聲明：㈠原判決廢棄；㈡被上訴人在第一審之訴及假執行之聲請均駁回。被上訴人則為答辯聲明：上訴駁回。　 
兩造所不爭執之事項：
㈠兩造於103年7月21日結婚，婚後育有長女許○○（000年0月0日生
  ）、次女許○○（000年0月00日生）；上訴人於婚後未外出工作
  ，兩造家庭所需費用，均由被上訴人負擔；嗣兩造於106年12
  月6日經法院調解離婚，於107年1月10日為離婚登記〔見原審限
  閱卷第3-4頁之戶籍資料，臺灣桃園地方檢察署106年度他字第
  8270號卷（下稱他字卷）第19頁之戶籍謄本〕。
㈡被上訴人分別於大園農會開設系爭農會帳戶，及大園郵局開設
  系爭郵局帳戶使用；另上訴人於大園農會開設上訴人大園農會
  帳戶使用。
㈢兩造結婚後，被上訴人將其所有系爭帳戶之存摺、提款卡與印
  章全數交予上訴人，每月工作所得約現金4、5萬元亦交予上訴
  人；上訴人於執有系爭帳戶之存摺、提款卡與印章期間，分別
  提領下列金額：
⒈上訴人自103年11月17日起至106年3月30日止之期間，自系爭農
  會帳戶內提領如原審卷第13-17頁之附表所示金額，合計186萬
  8,000元，用以支付家庭生活費用（見原審卷第13-31頁之附表
  及大園農會客戶交易查詢表）。
⒉上訴人於105年11月2日大園郵局，臨櫃將被上訴人之100萬元定
  期存款辦理解約，轉入系爭郵局帳戶後，再自系爭郵局帳戶內
  提領100萬元存入上訴人大園郵局帳戶，辦理定期存款（見他
  字卷第49-61頁中華郵政股份有限公司桃園郵局107年1月31日
  桃營字第1071800173號函暨檢附之開戶基本資料、交易往來明
  細及提款單、定期存單）。
⒊上訴人於105年12月29日至大園農會，臨櫃自系爭農會帳戶內提
  領20萬元、130萬元，並於同日將130萬元存入上訴人大園農會
  帳戶，於106年1月23日將該筆130萬元轉為定期存款（見他字
  卷第35-40頁之大園農會107年1月11日桃大農信字第107100004
  1號函暨檢附之開戶資料、交易明細、取款憑條、存款憑條）
  。
本件之爭點：㈠被上訴人依民法第179條之規定，請求上訴人給
  付250萬元，是否有理由？㈡被上訴人依民法第184條第1項之規
  定，請求上訴人給付250萬元，是否有理由？茲分別析述如下
  ： 
㈠被上訴人依民法第179條之規定，請求上訴人給付250萬元，為
  有理由：
⒈按不當得利依其類型可區分為「給付型之不當得利」與「非給
  付型不當得利」，前者係基於受損人之給付而發生之不當得利
  ，後者乃由於給付以外之行為（受損人、受益人、第三人之行
  為）或法律規定或事件所成立之不當得利。在「給付型之不當
  得利」固應由主張不當得利返還請求權人（受損人），就不當
  得利成立要件中之「無法律上之原因」負舉證責任；惟在「非
  給付型之不當得利」中之「權益侵害之不當得利」，由於受益
  人之受益非由於受損人之給付行為而來，而係因受益人之侵害
  事實而受有利益，因此祇要受益人有侵害事實存在，該侵害行
  為即為「無法律上之原因」，受損人自不必再就不當得利之「
  無法律上之原因」負舉證責任，如受益人主張其有受益之「法
  律上之原因」，即應由其就此有利之事實負舉證責任。又「非
  給付型之不當得利」中之「權益侵害之不當得利」，凡因侵害
  取得本應歸屬於他人權益內容而受利益，致他人受損害，欠缺
  正當性，亦即以侵害行為取得應歸屬他人權益內容之利益，而
  從法秩權益歸屬之價值判斷上不具保有利益之正當性者，即應
  構成「無法律上之原因」而成立不當得利（最高法院100年度
  台上字第899號判決要旨參照）。質言之， 在「非給付型之不
  當得利」中之「權益侵害型不當得利」，因侵害歸屬於他人權
  益內容而受利益，致他人受損害，而對受損人不具有取得利益
  之正當性，即可認為受損與受益間之損益變動具有因果關係而
  無法律上原因。倘受益人主張其有取得利益之法律上原因，即
  應由受益人就此有利於己之事實負舉證責任（最高法院107年
  度台上字第1792號判決亦同上旨）。本件被上訴人於婚後將其
  所有系爭帳戶之存摺、提款卡與印章交予上訴人後，上訴人利
  用系爭帳戶之存摺、印章，自系爭帳戶中提領系爭款項，為兩
  造所不爭執，準此，本件即須審究被上訴人將系爭帳戶之存摺
  、提款卡與印章交予上訴人時，有無授權上訴人領取系爭帳戶
  之款項？授權範圍為何？上訴人提領系爭款項是否逾越授權範
  圍？如逾越授權範圍，依上說明，上訴人提領系爭款項即係以
  侵害行為取得在權益內容本應歸屬於被上訴人之利益，致被上
  訴人受損害，應屬於「非給付型之不當得利」中之「權益侵害
  之不當得利」，即應由上訴人就其仍得繼續保有之法律上原因
  ，負舉證責任。
⒉經查：
⑴兩造於103年7月21日結婚後，上訴人即未外出工作，兩造家庭
  所需費用，均由被上訴人負擔，且被上訴人將其所有系爭帳戶
  之存摺、提款卡與印章全數交予上訴人，每月工作所得約現金
  4、5萬元亦交予上訴人等情，已如前述，因此，被上訴人主張
  其將系爭帳戶之存摺、提款卡與印章全數交予上訴人，係使上
  訴人可以從系爭帳戶中提領金錢作為家庭生活費用一節，核與
  常情無違，亦與民法第1003條所定，上訴人於日常家務，為被
  上訴人代理人之規定相符，堪信為真實。準此，被上訴人將系
  爭帳戶之存摺、提款卡與印章交付上訴人，自有授權上訴人自
  系爭帳戶中提領款項作為家庭生活費用。故上訴人為支付家庭
  生活費用而自系爭帳戶內提領款項花用，應認上訴人於此範圍
  內之提款，業經被上訴人同意並授權領取。至逾支付家庭生活
  費用範圍之提領款項，因非被上訴人授權領取之範圍，亦非民
  法第1003條所定之夫妻日常家務代理範圍，自尚不得以被上訴
  人交付系爭帳戶之存摺、提款卡與印章等行為，推論被上訴人
  有授權上訴人得自系爭帳戶提領款項作為非家庭生活費之用。
  是以，上訴人未經被上訴人之同意而逾越前開授權範圍，利用
  被上訴人交付之系爭帳戶存摺、印章，擅自由系爭帳戶中提領
  款項，即係以侵害行為取得在權益內容本應歸屬於被上訴人之
  利益，致被上訴人受損害，核屬於「非給付型之不當得利」中
  之「權益侵害之不當得利」，則依上說明，上訴人自應就其仍
  得繼續保有逾越前開授權範圍所提領款項之法律上原因，負舉
  證責任。
⑵上訴人於105年11月2日大園郵局，臨櫃將被上訴人之100萬元定
  期存款辦理解約，轉入系爭郵局帳戶後，再自系爭郵局帳戶內
  提領100萬元存入上訴人大園郵局帳戶，辦理定期存款；復於1
  05年12月29日至大園農會，臨櫃自系爭農會帳戶內提領20萬元
  、130萬元，並於同日將130萬元存入上訴人大園農會帳戶，於
  106年1月23日將130萬元轉為定期存款之事實，已如前述，觀
  之上訴人臨櫃自系爭帳戶提領系爭款項後，旋即分別將其中之
  100萬元及130萬元存入自己之帳戶並辦理定期存款，而非用以
  作為家庭生活費用支出等情，佐以上訴人抗辯其係因贈與關係
  而提領系爭款項等語，堪認上訴人提領系爭款項並非作為家庭
  生活費用。因此，上訴人利用被上訴人交付之系爭帳戶存摺、
  印章，而自系爭帳戶中提領系爭款項，顯已逾被上訴人授權上
  訴人得自系爭帳戶內提領款項作為家庭生活費用之範圍，上訴
  人自應就其仍得繼續保有系爭款項之法律上原因，負舉證責任
  。
⑶上訴人雖抗辯其係因贈與關係而提領系爭款項一節，但已為被
  上訴人所否認，是上訴人逾越被上訴人之授權範圍自系爭帳戶
  提領系爭款項，而得繼續保有之法律上原因，上訴人既抗辯係
  基於贈與之關係，其自應就兩造間關於系爭款項之提領交付有
  贈與意思互相表示合致之事實，負舉證之責任。然上訴人並未
  舉證證明兩造間就系爭款項之提領交付有贈與意思表示合致之
  事實，其抗辯係基於被上訴人贈與而提領系爭款項云云，尚不
  足採。
⑷上訴人另於抗辯其提領20萬元除贈與之性質外，兼為家庭生活
  費用云云。惟查，上訴人於其被訴詐欺等刑事案件偵查中，先
  係陳稱：20萬元是生活費，那時伊生第一胎要坐月子，伊有請
  月嫂來家裡做，買東西及支付月嫂薪水都要錢等語（見臺灣桃
  園地方檢察署106年度他字第8270號卷第44頁背面），經質以
  其長女係105年7月8日出生後，改稱：20萬元現金，一半是要
  治病、一半作為家用，上次開庭太緊張了，實際上提領20萬元
  不是要坐月子，是要作為家用及治病等語（見同上卷第84頁）
  ；復於本件審理時，先於原審陳稱：是家庭生活費用兼贈與之
  性質等語（原審卷第104-105頁），繼之於本院改稱：這是夫
  妻間的贈與等語（見本院卷第74頁），其就提領系爭20萬元之
  原因，前後所述不一，已難信實。又上訴人自103年11月17日
  起至106年3月30日止之期間，自系爭農會帳戶內提領，合計18
  6萬8,000元，用以支付家庭生活費用，及被上訴人每月工作所
  得約現金4、5萬元亦交予上訴人，均如前述，足徵上訴人用以
  支付家庭生活費用之來源，應係自系爭農會帳戶提領及被上訴
  人每月交付之工作所得現金。而上訴人係於105年12月29日至
  大園農會，臨櫃自系爭農會帳戶內提領20萬元、130萬元，並
  旋即將130萬元存入上訴人大園農會帳戶，復於106年1月23日
  將該筆130萬元轉為定期存款等情，亦如前述，參以上訴人提
  領之20萬元數額非小，如確係作為家庭生活費用，上訴人尚不
  難舉證證明用於何處。是在上訴人未舉證證明20萬元流向之情
  形下，本院尚難僅以上訴人提領20萬元之事實，形成該20萬元
  係作為家庭生活費用之心證。上訴人前揭抗辯，洵不足採。
⑸綜上，被上訴人將系爭帳戶之存摺、提款卡與印章交付上訴人
  ，固有授權被上訴人自系爭帳戶中提領款項作為家庭生活費用
  ，但上訴人逾越前開授權之範圍，未經被上訴人同意，擅自利
  用被上訴人交付之系爭帳戶存摺、印章而提領系爭款項，其係
  以此侵害行為而取得系爭款項之利益，致被上訴人受損害，上
  訴人復未能舉證證明其所抗辯之繼續保有系爭款項之法律上原
  因為真正，則上訴人提領系爭款項，從法秩權益歸屬之價值判
  斷上自不具保有利益之正當性，應構成「無法律上之原因」而
  成立不當得利。從而，被上訴人主張上訴人無法律上原因，受
  有系爭款項之不當利益，致其受有損害，依民法第179條之規
  定請求返還等語，洵屬有據。
㈡至被上訴人另依民法第184條第1項之規定，請求上訴人給付250
  萬元等語。惟因被上訴人依民法第179條之規定，請求上訴人
  給付，既屬有理由，因被上訴人係本於實體法上之數個權利為
  其訴訟標的，其聲明既單一，本院就其所主張之數個訴訟標的
  逐一審理，既認其依民法第179條之訴訟標的為有理由，自可
  即為其勝訴之判決，就其餘訴訟標的即無再予審酌之必要，附
  此敘明。
綜上所述，被上訴人依民法第179條之規定，請求上訴人給付被
  上訴人250萬元，及自起訴狀繕本送達翌日即108年5月21日（
  見原審卷第59頁之送達證書）起，至清償日止，按週年利率5%
  計算之遲延利率，洵屬有據，應予准許。從而，原審為上訴人
  敗訴之判決，並依兩造之聲請，酌定相當擔保金，分別為假執
  行、免為假執行之諭知，於法並無違誤。上訴意旨指摘原判決
  不當，求予廢棄改判，為無理由，應予駁回。
本件事證已臻明確，兩造其餘之攻擊或防禦方法及所用之證據
  ，經本院斟酌後，認為均不足以影響本判決之結果，爰不逐一
  論列，附此敘明。
據上論結，本件上訴為無理由，依民事訴訟法第449條第1項、
  第78條，判決如主文。
中　　華　　民　　國　　109 　年　　4 　　月　　21　　日
                  民事第十五庭 
                        審判長法  官  方彬彬
                              法  官  趙雪瑛
                              法  官  謝永昌
正本係照原本作成。
如不服本判決，應於收受送達後20日內向本院提出上訴書狀，其
未表明上訴理由者，應於提出上訴後20日內向本院補提理由書狀
（均須按他造當事人之人數附繕本）上訴時應提出委任律師或具
有律師資格之人之委任狀；委任有律師資格者，另應附具律師資
格證書及釋明委任人與受任人有民事訴訟法第466條之1第1項但
書或第2項（詳附註）所定關係之釋明文書影本。如委任律師提
起上訴者，應一併繳納上訴審裁判費。
中　　華　　民　　國　　109 　年　　4 　　月　　21　　日
　　　　　　　　　　　　　    書記官  王增華
附註：
民事訴訟法第466條之1（第1項、第2項）：
對於第二審判決上訴，上訴人應委任律師為訴訟代理人。但上訴
人或其法定代理人具有律師資格者，不在此限。
上訴人之配偶、三親等內之血親、二親等內之姻親，或上訴人為
法人、中央或地方機關時，其所屬專任人員具有律師資格並經法
院認為適當者，亦得為第三審訴訟代理人。